【裁判字號】    98,訴,314
【裁判日期】    990125
【裁判案由】    請求給付居間報酬
【裁判全文】
臺灣屏東地方法院民事判決  98年度訴字第314號
原      告  甲伍股份有限公司
法定代理人  甲○○
訴訟代理人  戊○○
被      告  東遠營造工程有限公司
法定代理人  丁○○
訴訟代理人  丙○○
上列當事人間請求給付居間報酬事件，本院於民國99年1 月11日
言詞辯論終結，判決如下：
    主      文
原告之訴駁回。
訴訟費用由原告負擔。
    事實及理由
一、被告經合法通知，未於最後言詞辯論期日到場，核無民事訴
    訟法第386 條所列各款情形，爰依原告之聲請，由其一造辯
    論而為判決。
二、查原告原名稱為甲伍建設事業有限公司，嗣於起訴前即民國
    98年5月1日更名為甲伍股份有限公司，法定代理人為甲○○
    ，有臺北市政府函文及公司變更登記表各1 份可稽（見第32
    、33頁）。是原告起訴後之公司名稱及法定代理人並未變更
    ，其聲明承受訴訟（見第29頁），核無必要，先予說明。
三、原告起訴主張：
  (一)緣被告前委託原告代為仲介坐落高雄縣燕巢鄉○○段750 、
    751、754、754-1、754-2、790 地號土地（下稱系爭土地）
    ，並允諾給予仲介費新臺幣（下同）80萬元；現原告已仲介
    被告與地主簽約成立（被告由其公司副總丙○○與地主己○○簽約），然被告竟拒付上開約定之報酬，屢經原告催討，
    被告均置之不理。
  (二)被告公司之副總丙○○早已於98年2 月27日代表被告，委託
    原告所屬集團之另一公司高州建設有限公司，以1,150 萬元
    向地主購買系爭土地，並允諾給予仲介費80萬元，該案因丙○○未交付斡旋金而未成立。嗣被告仍希望購買系爭土地，
    故與原告再次簽定承購意願書，再由丙○○與地主己○○以
    1,088萬元成交（不包含750地號土地），惟被告迄今仍未按
    約支付約定之報酬。
  (三)對被告抗辯所為之陳述：系爭土地買賣之簽約日原係4 月30
    日，但丙○○不知何因，催促原告之訴訟代理人戊○○於4
    月20日簽約，戊○○答應後丙○○又延到25日，25日又延到
    30日，戊○○曾口頭問是否要換意願書，其說不用。簽約前
    約18、19日戊○○告訴丙○○先開立傭金支票再去簽約，其
    於汐止工地說好，至當日下午4 點其一直避開傭金問題，完
    成買賣合約後，其就想跑，叫其兒子先走，被戊○○攔下後
    談了很久，其告知戊○○說第2天至汐止拿10萬元，1個月後
    再拿10萬元，第3 個10萬元要原告向被告買工地之房屋，以
    房屋價款充抵。
  (四)綜上，爰依98年3 月27日簽立承購意願書之約定提起本件訴
    訟等語，並聲明：被告應給付原告80萬元，及自支付命令聲
    請狀送達被告之翌日起至清償日止，按年息5%計算之利息。
四、被告則以：上開750 地號土地不能買賣，丙○○跟地主己○○的買賣契約書內有寫但書，於特約事項第1 項提到己○○
    必須在5月1日前塗銷抵押權，但其5月6日始塗銷，第4 項部
    分，因750地號土地未買到，致751地號土地上之既成道路，
    無法供750地號土地使用，被告因此少蓋1戶房屋，此與仲介
    當初所講要仲介全部土地有所落差。另戊○○在被告與己○○簽約前，同日同意仲介費以買賣總價之3%計算，丙○○之
    子乙○○當時亦在場。買賣契約書係丙○○簽立，因被告公
    司考慮稅捐問題，故借用其名義買賣。98年3 月27日之承購
    意願書係丙○○書寫被告公司與法定代理人之名稱，並由其
    蓋公司大小章，備註欄確有載明80萬元之仲介費，但後來有
    跟戊○○重新約定為3%。意願書第6 點所載10萬元之斡旋金
    是給己○○作訂金使用，與40萬元合計50萬元，交予己○○
    ，此款項嗣因買賣契約簽訂後，750 地號土地未買到，加上
    抵押權太晚塗銷，就解約了，訂金50萬元遭己○○沒收。另
    外，意願書授權期限係至98年3月20日，最晚至4月3 日，逾
    期自動失效，但系爭土地其中5筆係4月3 日以後始成交，故
    斯時意願書已失效。況意願書係約定系爭6 筆土地均仲介成
    功，始能請求仲介費，但後來僅成交5 筆土地，是原告自不
    得請求仲介費等語置辯，並聲明：原告之訴駁回。
五、原告主張被告前委託其代為仲介系爭土地，並允諾給予仲介
    費80萬元，被告借用其公司副總丙○○之名義與地主己○○
    ，於98年4月28日就其中5筆土地（不包含750 地號土地），
    簽立買賣契約書，以1,088 萬元成交等事實，業據提出承購
    意願書及不動產買賣契約書影本各1份為證（見第2、3 頁）
    ，且為被告所不爭執，堪信為真實。至原告主張其有仲介成
    功系爭土地，得依上開意願書之約定請求被告給付仲介費80
    萬元一節，則為被告所否認，並以前詞置辯。是本件訴訟兩
    造間主要之爭執點即為：原告得否依上開意願書之約定請求
    被告給付80萬元之報酬？茲將本院得心證之理由分述如下：
  (一)依系爭意願書第6點所載，可知授權期限係自98年3月27日起
    至98年3 月20日止，逾期則自動失效。然可知該授權期限應
    顯係誤載，惟正確之授權期限為何時，則有待查明。經查，
    被告公司之副總丙○○曾於98年2 月27日，就系爭土地其中
    之5筆土地（754-1地號土地除外），與訴外人高州建設有限
    公司，訂立承購意願書，有承購意願書影本1 份在卷可憑（
    見第40頁），而被告對此亦不否認。觀之該意願書之內容，
    與系爭意願書之內容大同小異，字體則相同，第6 點所約定
    之授權期限則為98年3月20日止，係訂定月份（2月）隔月之
    20日。徵之系爭意願書第2點末復約定：並同意於4月20日簽
    約等語（見第2頁），此日恰為系爭意願書簽訂月份（3月）
    隔月之20日。按解釋意思表示，應探求當事人之真意，不得
    拘泥於所用之辭句，民法第98條定有明文。在系爭意願書第
    6 點所載之授權期限顯有錯誤之情形下，探求當事人之真意
    ，因認系爭意願書之授權期限為98年4 月20日，始屬合理；
    從而，被告空言抗辯系爭意願書之授權期限係至98年3 月20
    日，最晚至4月3日云云，委無可採。
  (二)次查，系爭土地其中之5筆土地（除750地號土地外），業經
    丙○○及己○○於98年4 月28日簽訂買賣契約書，已如前述
    ；而依證人張良弘於本院結證：我在97年間就跟己○○接洽
    ，他當時是地主的債權人，大概是98年4 月10日至15日左右
    跟己○○談好的，談好後我跟李晉杉講，他再跟戊○○講等
    語（見第76頁），足認原告應有於系爭意願書之授權期限前
    ，與當時之地主己○○談妥其中5 筆土地之買賣事宜，且丙○○並於98年4 月28日與己○○簽訂買賣契約書，此部分固
    初步符合系爭意願書備註欄所載：甲方（即被告）於本標的
    土地合約簽訂之同時需開立... 予乙方（即原告）作酬勞等
    語之「合約簽訂」。然按「契約經解除者，溯及訂約時失其
    效力，與自始未訂契約同。此與契約之終止，僅使契約嗣後
    失其效力者迥異。」、「債權人於有民法第二百二十六條因
    可歸責於債務人之事由，致給付不能之情形，得解除其契約
    ，為同法第二百五十六條所明定。又契約一經解除，與契約
    自始不成立生同一之結果，故因契約所生之債權債務，溯及
    當初全然消滅，其已由他方所受領之給付物，依同法第二百
    五十九條第一款之規定，自應返還。」（最高法院23年上字
    第3968號、40年臺上字第1020號判例要旨均可供參）查證人
    張良弘證述：我事後聽己○○說合約簽訂後沒幾天丙○○就
    說不要買了等語（見第76頁），核與證人己○○結稱：簽約
    後被告一直沒有照契約履行，我就寄存證信函催告他們說要
    解約，最後就解約了，我沒收被告的訂金共50萬元，包含斡
    旋票10萬元及5月5日40萬元的現金票等語（見第77頁背面）
    相符，且有存證信函影本1 紙足佐（見第80至82頁），被告
    亦陳稱：況且買賣後來也解除了等語（見第26頁背面），此
    情復為原告所不爭執，自堪信實。是依前開說明，系爭買賣
    契約雖曾訂立，然嗣經解除，契約即溯及既往失效，與自始
    未訂契約同，故系爭意願書備註欄所載「合約簽訂」之條件
    ，最後並未成就，此時被告即無庸依該約定給付原告80萬元
    之酬勞。
  (三)原告雖聲請本院傳喚證人李晉杉，並陳稱容後陳報其地址，
    惟原告迄今均未陳報地址，故本院即無從傳喚；況縱使予以
    傳訊，應亦無礙於本件判決結果之認定，附此說明。
六、綜上所述，原告依系爭意願書之約定，訴請被告給付其80萬
    元之仲介報酬及法定遲延利息，洵屬無據，應予駁回。
七、本件為判決之基礎已臻明確，兩造其餘攻擊、防禦方法及舉
    證，經本院審酌後認與判決之結果均無影響，爰不一一論駁
    ，末此指明。
八、據上論結，本件原告之訴為無理由，依民事訴訟法第385 條
    第1項前段、第78條，判決如主文。
中    華    民    國    99    年    1     月    25    日
                    民事第一庭  法  官  張以岳
以上正本係照原本作成。
如不服本判決，應於送達後20日內，向本院提出上訴狀並表明上
訴理由，如於本判決宣示後送達前提起上訴者，應於判決送達後
10日內補提上訴理由書（須附繕本）。
中    華    民    國    99    年    1     月    25    日
                                書記官  張婉郁

司法院資訊處製作；財團法人民間司法改革基金會備份。
